最　高　行　政　法　院　判　決　　　　　　　　　九十一年度判字第一一五二號
　　再 審原 告　甲○○
　　再 審被 告　財政部臺灣省北區國稅局
　　代　表　人　林吉昌
右當事人間因綜合所得稅事件，再審原告對本院中華民國八十八年六月十七日八十八
年度判字第○二六九五號判決提起再審之訴。本院判決如左：
　　主  文
再審之訴駁回。
再審訴訟費用由再審原告負擔。
　　事  實
緣再審原告民國七十九年度綜合所得稅結算申報，再審被告以其漏報取自國防部中山
科學研究院（以下簡稱中科院）之薪資所得計新台幣（下同）三二二、五六○元，乃
核定補徵稅額一二、五一五元。再審原告不服，就取自中科院薪資所得三二二、五六
○元部分，申經復查結果，未准變更。提起訴願、再訴願，均遭決定駁回，循序提起
行政訴訟，經本院八十八年度判字第二六九五號判決駁回在案，再審原告仍不服，遂
提起再審之訴，茲摘兩造訴辯意旨於次：
再審原告起訴意旨略謂︰一、稅捐稽徵法第一條之一明定：「財政部依本法或稅法所
發布之解釋函令，對於據以申請之案件發生效力。但有利於納稅義務人者，對於尚未
核課確定之案件適用之。」是以財政部稅制委員會於七十九、八十三、八十七年度所
出版各年度所得稅法令彙編及八十六年稅捐稽徵法令彙編中，其首揭財政部七十九年
十月十八日台財稅第000000000函、八十三年八月三十一日台財稅第八三一
六○七六六一號函、八十七年九月二十一日台財稅第八七一九六五三六六號函、八十
六年七月十一日第八六一○七○○六九號函各函示皆再三對全國人民揭示：「本部及
各權責機關在民國某年某月某日前發布所得稅釋示函令，凡未編入該各年度版之所得
稅法令彙編中，自民國七十九年十一月五日、八十三年十月一日、八十六年八月一日
、八十七年十月一日起，非經本部重行核定，一律不再援引適用」；經再審原告詳查
各該年度版之所得稅法令彙編，皆未列入財政部六十八台財稅三八五○一號函、行政
院八十四年台八十四財三七○○七號函，依上開各函示之意旨，應為無效之函示，必
經各權責機關重新核定後，始重新生效，就稅捐稽徵法第一條之一之立法旨意，對據
以申請案件發生效力，且為對納稅義務人有利者，應適用之，故財政部（六八）台財
稅三八五○一號函及行政院八十四年台八十四財三七○○七號函對中科院非軍職人員
無拘束力，政府機關施政最忌反覆無常，憲法層次的「禁反言」原則，具有拘束立法
、司法、行政三者之效力，合先敘明。二、所得稅法第四條第八款於民國五十二年修
訂公佈施行，稅捐稽徵機關理應於民國五十五年中科院創立時，據以主張中科院非軍
職人員所領「品位加給或技術加給」為應稅所得，方無瀆職行政疏失之責任發生。卻
遲至民國六十八年方在檢舉人檢舉下，才匆匆以（六八）台財稅三八五○一函徵免原
則，以「如係、如屬」等關鍵詞授權中科院自行認定「品位加給、技術加給」為合於
所得稅法第四條第八款之免納所得稅之研究補助費，且行政院、國防部、中山科學研
究院基於國防武器自主研發政策需要，並未示知員工知悉，此由財政部八十五年十二
月五日發文台財稅第八五一九二八○九一號函第三節引國防部八十五年十月九日珍琥
字第二五二六號之文可知。且財政部雖發文給國防部後，歷經十四載，卻無進一步具
體作為，實在難以令人相信，唯一合理的解釋，就是配合歷任行政院長的國防武器自
主研發的政策，所增進公共利益實遠大於「品位加給或技術加給」稅課利益而不作為
，是以中科院非軍職人員之「品位加給及技術加給」的免稅權利是執行國家基本國策
所獲得的人民之其他自由與權利，合於憲法第二十二條及第二十三條，且與促進產業
升級條例同為合於租稅優惠獎勵原則之定義：「【租稅優惠】者在於具有相同負擔能
力，為誘導其某一特定行為，以違反【量能原則】創造租稅特權取得租稅利益，是以
租稅優惠之憲法審查標準在於目的【所獎勵誘導之行為】與手段【租稅特權】間是否
符合【比例原則】，基於此原則（憲法第二十三條）及憲法第一百六十六條、第一百
六十七條及憲法增修條文第十條基本科學研究發展國策，即以誘導激發中科院非軍職
人員自主防衛武器的原創力，以最高行政裁量權核認「品位加給或技術加給」為免稅
待遇，何況就所得稅法第四條第八款前段、稅捐稽徵法第一條之一及四十八條之三的
立法本意，及所得稅法令彙編、稅捐稽徵法令彙編首揭各函示之意旨下，中科院員工
及一般人民皆已相信其為「品位加給及技術津貼」實質免稅的既存法秩序之存在，實
已擁有「信賴保護原則」之適用；鈞院對中科院數百份判決理由書中，皆指明「信賴
保護原則」，係指人民信賴政府機關之決定，就其生活關係已有適當之安排，應給予
保護或給予合理補償而言。三、監察院在（八五）院台財字第二四五七號函中，亦調
查指出桃園縣稅捐稽徵處大溪分處於八十年四月八日回復檢舉納稅義務人，亦認為「
研究加給、技術加給」係政府為獎勵科技人員研究工作之補助費，而北區國稅局於八
十二年四月十五日北區國稅三第八二○○七三○號函認「品位加給及技術津貼可否適
用所得稅法第四條第八款，亦有疑義．．應採不溯及既往原則，．．．」所以本案未
納稅，非可歸責於納稅義務人，又監察院分別於八十七年十一月二十日以（八七）院
台財字第八七二二○○五八○號、及十二月二十二日（八七）院台財字第八七二二○
○六五八號函亦表明對中科院非軍職員工之處置顯非公平，而係對中科院及稅捐機關
之行政疏失所致，就桃園縣稅捐稽徵處大溪分處於八十年四月八日之函覆檢舉當事人
之函，中科院非軍職員工主觀上並無違章漏稅之故意，應享有「信賴保護原則」。四
、李前總統於八十五年五月八日在中常會指責：「中科院之補稅問題，五年前就已發
生，有交代了很多次，但相關單位都沒果斷解決問題，到底是誰的錯，要徹底去了解
，如果是政府的錯，政府應該負責加以解決，錢應該由政府支出。」（八十五年五月
九日聯合報刊載）又於八十四年十月十二日在國軍軍事會議中裁示：「中科院非軍職
員工所領之品位加給及技術津貼所得稅追繳案，財稅單位對於法律之引用不宜因時而
異，以溯及既往方式追課亦有不妥，本案涉及人數眾多，波及層面甚廣，其可能衍生
相關之社會問題應予重視，希行政院相關單位重視，儘速妥善處理，以免影響政府威
信及當事人權益。」（行政院秘書長台三七○○七號函）。五、八十七年十月十二日
工商時報第四版刊出記者就中科院非軍職員工所得稅行政訴訟事件，訪問最高行政法
院鍾曜唐院長，鍾院長建議應由財政、國防兩部協商解決，由此可知本案所得稅追補
繳案，錯不在員工。六、本案中科院於八十五年二月十二日補寄之扣繳憑單係偽造文
件。按中科院於八十三年以前所開具之扣繳憑單上所添載之扣繳義務人為院長劉曙晞
上將，但中科院於八十五年二月十二日補寄已退休或現職員工有關「品位加給或技術
津貼」之扣繳憑單上所添記之扣繳義務人竟是已離職他調多時之前主計處長周和漢與
陳榮讚兩人，經查證兩人皆言中科院其時之主計處長吳俊勢少將皆未徵詢兩人之同意
，即擅自用其二人之名義補發此一有違法理之扣繳憑單，而具有調查偵搜權之稅捐機
關，竟以此不合法補發之扣繳憑單為補稅依據，實有違具有調查偵搜權之機關，不得
以非法手段所獲得之證據，為課人民以納稅義務之憑證的證據法則。試問如無扣繳憑
單客觀平實記載所得應稅金額，則稅捐稽徵機關與納稅義務人之糾紛將永無寧日。而
認為不以扣繳憑單之有無作為課稅之唯一依據。七、本案經認定「品位加給或技術津
貼」為中科院非軍職員工之薪資所得，必定要補徵所得稅，則中科院非軍職員工自五
十五年成立至八十四年十二月底止，退休離職員工不少，即可向國防部暨中科院請求
補發全額退休金差額，將使國庫損失甚鉅，且對於去逝之員工其欠稅如何處理，退休
金之差額是否其家屬亦可要求追補，故本案應以憲法第十五條、第二十二條、第二十
三條、及所得稅法第四條第八款前段、稅捐稽徵法第一條之一、第四十八條之三、所
得稅法令彙編首揭三函、稅捐稽徵法令彙編首揭函示、桃園縣稅捐稽徵處大溪分處八
十年四月八日函復檢舉人之函暨長達二十八年之久實質免稅所成之既存法律秩序，以
及「信賴保護原則」「比例原則」等憲法層次相一致之倫理價值觀之原則來審慎判決
，以維再審原告權益。原判決有行政訴訟法第二十八條第一項第一款、第七款（按即
修正後之第二百七十三條第一項第一款、第九款）情形，爰提起再審之訴，請依職權
召開言詞辯論及命中科院參加訴訟，並判決原核定、復查決定、訴願及再訴願決定均
撤銷等語。
再審被告答辯意旨略謂︰一、按「左列各種所得，免納所得稅．．．八、中華民國政
府或外國政府，國際機構、教育、文化、科學研究機關、團體，或其他公私組織，為
獎勵進修、研究或參加科學或職業訓練而給與之獎學金及研究、考察補助費等。但受
領之獎學金或補助費，如係為授與人提供勞務所取得之報酬，不適用之。」「一、凡
依職級按月定額發給者，應屬各該研究人員之薪資所得，應於給付時依法辦理扣繳，
所得人並應於年度結算申報時合併申報課稅。二、如係按研究計畫個案給付、並非通
案按職級按月給付者，則為研究補助費，依法可免納所得稅。三、如屬第一種情形，
中科院以往未依法扣繳，所得人以往年度亦未申報納稅者，應即請中科院轉知各所得
人自行向稽徵機關補報並繳納應納稅款，可免予處罰，自六十九年一月起，中科院應
於給付時依法扣繳，所得人應於每年終後合併申報綜合所得稅。四、本案經報奉行政
院六十八年十一月八日台六十八財第一一二○四號函准予備查在案。」「中科院給付
非軍職人員『科技品位加給』暨『技術津貼』之所得稅徵免原則，仍請依本部六十八
年十一月三十日台財稅第三八五○一號函辦理。」分別為所得稅法第四條第八款及財
政部六十八年十一月三十日台財稅第三八五○一號函、八十四年八月十四日台財稅第
八四一六四一四一八號函所規定、釋明。次按「中科院給付非軍職人員科技品位加給
暨技術津貼，免徵所得稅一案，與現行法令規定不合，本案應依法課徵所得稅；至追
課以往年度所得部份，請洽商財政部妥為處理。．．．」復為行政院秘書長八十四年
十月十七日台八十四財第三七○○七號函釋在案。二、中科院之預算雖分別依計畫編
列人事費支應其員工之各項給與，但實際上領受「科技品位加給」或「技術津貼」之
非軍職人員，無論配屬之單位或參與不同計畫，悉依該院所訂「科技人員品位支給標
準表」、「技術員薪給標準表」之等級，每月按級定額領取「科技品位加給」或「技
術津貼」。該院與其聘僱人員之約定事項亦載明所指薪給，除實物代金及眷補費外，
包括全部給與，是以該院非軍職人員所領受之「科技品位加給」或「技術津貼」，核
屬其因提供勞務所取得之報酬。另再審被告於八十二年間曾派員前往該院現場瞭解結
果，該院支付非軍職人員之「科技品位加給」及「技術津貼」係採按月給付方式，揆
諸前揭所得稅法第四條第八款及財政部六十八年十一月台財稅第三八五○一號、八十
四年八月十四日台財稅第八四一六四一四一八號函釋暨行政院秘書長八十四年十月十
七日台公十四財三七○○七號函釋，原核定以系爭薪資所得（研究補助費或品位加給
）三二二、五六○元，併課當年度綜合所得額，核定應補稅額一二、五一五元，要無
不合。三、至再審原告主張各節，前經最高行政法院行政訴訟判決，已詳為審酌論駁
在案，並無適用法規錯誤情形，再審原告仍執前詞主張，難謂有理，其以原判決適用
法規顯有錯誤之理由，提起再審之訴，亦僅為再審原告對法律見解之歧異，要難符合
行政訴訟法第二十八條第一款規定之要件，所訴核無足採，請判決駁回其再審之訴等
語。
　　理  由
按舊行政訴訟法第二十八條第一款（即新法第二百七十三條第一項第一款）所謂適用
法規顯有錯誤，係指原判決所適用之法規與該案應適用之法規相違背，或與解釋、判
例有所牴觸者而言，至於事實之認定或法律上見解之歧異，難謂為適用法規顯有錯誤
。本件再審原告七十九年度綜合所得稅結算申報，再審被告以其漏報取自中科院之薪
資所得三二二、五六○元。乃核定補徵稅額一二、五一五元。再審原告不服，循序提
起行政訴訟，為原判決駁回後，復以原判決有舊行政訴訟法第二十八條第一款（即新
法第二百七十三條第一項第一款）之再審事由，提起再審之訴。略謂：財政部六十八
年台財稅三八五○一號函及行政院台八十四財三七○○七號函，未編入財政部稅制委
員會編印之所得稅彙編，應屬無效之函示，不得適用。自六十八年稽徵機關函示徵免
原則以來，中科院依徵免原則認定免稅，主管機關之默示此部分免稅，應有信賴保護
原則之適用。又所得稅法係所得稅之特別法，應優先於稅捐稽徵法而適用。中科院於
八十五年二月十二日補寄之扣繳憑單，係屬偽造文書等語。惟查原判決於理由中已指
明：行政法上所謂信賴保護原則，係指人民因相信既存之法秩序，而安排其生活或處
置其財產，則不能因嗣後法規之制定或修正，而使其遭受不能預見之損害，用以保護
人民之既得權益。本原則之適用，係在禁止新制定或修正法規有溯及既往之效力。本
件中科院之預算雖分別依計畫編列人事費支應其員工之各項給與，但實際上領受「品
位加給」或「技術津貼」之非軍職人員，無論配屬之單位參與不同計畫，均依該院所
訂「科技人員品位加給支給標準表」、「技術員薪給標準表」之等級，每月按職級定
額領取科技品位加給或技術津貼。且該院與其聘僱人員之約定事項亦載明所指薪給，
除實物代金及眷補費外，包括全部給與，其非軍職人員所領受之科技品位加給或技術
津貼，核屬因提供勞務所取得之報酬，應無行為時所得稅法第四條第八款免納所得稅
規定之適用。況再審被告於八十二年間派員前往該中科院瞭解結果，其支付非軍職人
員之科技品位加給及技術津貼確係按月給付方式，復經中科院八十一年十一月三日（
八一）訓誠字第一六八七三號函致再審被告，說明該院各類薪資扣繳所得稅狀況：「
以該院於年度開始即訂有各項研究計畫，並按照研究計畫逐月實施。各項研究計畫除
一般經費外，為獎勵科技人員竭盡心智參與研發工作，另編列研發人員研究補助費及
技術津貼。為便利作業，研發人員研究補助費係採按月發放方式，再經由成本歸戶手
續，回歸計畫預算內（研究補助費採個案給付，必將增加人力及作業之負擔，不符經
濟效益）」等語。足見中科院給付非軍職員工之品位加給及技術津貼之所得，屬經常
性研究補助費給與，且依職級按月定額支給，為提供勞務所取得之報酬，依法核非免
稅之薪資所得，再審被告依法發單補徵稅款，並未逾稅捐稽徵法第二十一條所定核課
期間，於法並無不合。而所得稅法之有關規定一直未變更，僅補充解釋該稅法之行政
院及財政部之函釋變更，未及於法規之制定或修正，則上開函釋之變更應追溯至所得
稅法頒布時生效適用，且無行政法信賴保護原則之適用，而認再審原告於前訴訟程序
之訴為無理由，予以駁回。其所適用之法規與應適用之法規並無違背，亦與解釋、判
例未有牴觸，自無適用法規顯有錯誤之情形。再審原告依舊法第二十八條第一款即新
法第二百七十三條第一項第一款事由，提起再審之訴，尚難謂有理由。再審原告另依
舊法第二十八條第七款即新法第二百七十三條第一項第九款事由，提起再審之訴，惟
查判決基礎之證物係偽造或變造者，應以宣告有罪之判決確定，或其刑事訴訟不能開
始或繼續非因證據不足者為限，始得提起再審之訴（本院四十四年裁字第三十一號判
例參照）。再審原告並未舉證證明有上開事實，則其空言主張，不足採信。綜上所述
，尚難認原判決有再審原告所指之再審事由，再審之訴為無理由，應予駁回。又再審
原告聲請行言詞辯論及命中科院參加訴訟，核無必要，併予明。
據上論結，本件再審之訴為無理由，爰依行政訴訟法施行法第二條、行政訴訟法第二
百七十八條第二項、第九十八條第三項前段，判決如主文。
中　　華　　民　　國　　九十一　　　年　　　七　　　　月　　　五　　　　日
                    最 高 行 政 法 院  第 一 庭
                                審 判 長 法  官　　　黃　綠　星
                                         法  官      鄭  淑  貞
                                         法  官　　　蔡　進　田
                                         法  官　　　黃　璽　君
                                         法  官　　　廖　宏　明
右  正  本  證  明  與  原  本  無  異
　　　　　　　　　　　　　　　　　　　　 法院書記官　彭  秀  玲
中　　華　　民　　國　　九十一　　　年　　　七　　　　月　　　五　　　　日
